【裁判字號】    90,上易,6
【裁判日期】    920107
【裁判案由】    分割共有物
【裁判全文】
臺灣高等法院臺南分院民事判決  九十年度上易字第六號  ｅ
      上  訴  人  甲  ○  ○
      訴訟代理人  戊  ○  ○
      視同上訴人  丙  ○  ○
      視同上訴人  乙  ○  ○
      被 上 訴人  丁  ○  ○.
右當事人間請求分割共有物事件，上訴人對於中華民國八十九年十月十九日臺灣雲林
地方法院第一審判決（八十九年度訴字第三七七號）提起上訴，本院判決如左：
      主      文
原判決廢棄。
兩造共有坐落雲林縣斗六市○○○段八三五之一三地號、田、面積０‧三０六七公頃
；同段第八三五之二九地號、田、面積０‧０二七七公頃二筆土地，其分割方法為如
附圖所示：編號Ａ部分面積０‧０九九九公頃，編號Ｅ部分面積０‧０一０四公頃，
分歸上訴人甲○○取得；編號Ｂ部分面積０‧０五一八公頃，編號Ｆ部分面積０‧０
０四五公頃，分歸上訴人乙○○取得；編號Ｃ部分面積０‧０五一八公頃，編號Ｇ部
分面積０‧００四五公頃，分歸被上訴人丁○○取得；編號Ｄ部分面積０‧一０三二
公頃，編號Ｈ部分面積０‧００八三公頃，分歸上訴人丙○○取得。
第一、二審訴訟費用，按兩造應有部分比例負擔。
      事      實
甲、上訴人甲○○方面：
一、聲明：求為判決：如主文第一、二項所示。
二、陳述：除與原判決記載相同者，茲引用之外，補稱：
    上訴人甲○○與上訴人丙○○間，就坐落雲林縣斗六市○○○段八三五之一三地
    號、第八三五之二九地號二筆土地（以下簡稱系爭土地）中應有部分六百分之五
    十八之權利糾紛，經台灣雲林地方法院以八十九年六簡調字第一０一號調解筆錄
    達成調解協議，上訴人甲○○依調解筆錄之協議內容，於民國九十年一月十九日
    前，至上訴人丙○○住處交付新台幣（下同）一百四十六萬九千六百五十元，並
    請求上訴人丙○○偕同辦理移轉登記，然遭上訴人丙○○捍然拒絕，上訴人甲○
    ○僅得再予催告上訴人丙○○受領和解價款，並協同辦理移轉登記，惟均遭上訴
    人丙○○拒絕。經上訴人甲○○提存系爭調解價金後，並代位向雲林縣斗六地政
    事務所申請登記，雖遭該所駁回，但經上訴人甲○○提起訴願後，雲林縣政府撤
    銷原處分，並諭命雲林縣斗六地政事務所應另為適法處分。上訴人甲○○則據此
    辦妥代位移轉登記。上訴人甲○○目前就系爭土地之應有部分為六百分之一九八
    。若採新方案，則上訴人之羊舍，即不致被拆除。
三、證據：除援用第一審所提證據外，補提調解筆錄、存證信函、匯票影本、提存書
    、收款書、繳款書、雲林縣斗六地政事務所函、土地所有權狀等件為證。
乙、視同上訴人丙○○方面：
一、聲明：求為判決：上訴駁回。
二、陳述：除與原判決記載相同者，茲引用之外，補稱：
  (一)上訴人甲○○未依調解約定期限於九十年一月十九日以前為清償給付，縱事後以
    上訴人丙○○拒絕受領為由提存，亦非依調解內容為履行，故上訴人甲○○完成
    提存後仍無法據為辦理土地所有權移轉登記。況上訴人甲○○九十年五月十九日
    補充理由狀載述，上訴人丙○○拒絕受領其依調解約定金額所為給付之時間悉為
    三月間，亦逾前開一月十九日期限，上訴人丙○○自得拒絕受領。
  (二)按法院裁判分割共有物，僅能依土地登記簿謄本所登載之各共有人應有部分為裁
    判依據，現上訴人丙○○與上訴人甲○○間於系爭土地上之應有部分並無變動，
    各共有人除上訴人甲○○外，均認原審判決附圖之丙案兼顧各共有人權益與土地
    利用價值，堪稱允當。然上訴人丙○○應履行調解內容，尚有爭議，於上訴人丙
    ○○未履行前，並不影響各共有人應有部分之認定。又本件系爭土地共有人均已
    按原分管協議於共有土地上建築、耕作使用，且除上訴人甲○○外之其他共有人
    亦均表明按土地使用現狀為分割之意願，原審判決基此事實判令依丙案分割，堪
    稱妥適應無違誤。
  (三)上訴要旨對原判決採用之分割方案，各共有人相關位置並不爭執，僅為上訴人丙
    ○○移轉登記予伊以擴大其分割取得土地面積之議。究其理由，固為保全磚造瓦
    頂平房與鐵架羊舍一小部分，惟該二棟建築物經濟利用價值不高，業經原審履勘
    現場明確，本無為保持其房舍完整性而強行保留之必要。況上訴人甲○○逾越應
    有部分使用土地，已失誠信在先，竟又故意拖延拒不依約履行在後，共有人更無
    因此犧牲自身權益，配合上訴人甲○○之可能。
  (四)上訴人甲○○於九十年九月十四日，提存一百四十六萬九千六百五十元後向雲林
    縣斗六地政事務所申請代位登記，被該所依土地登記規則第五十七條第一項第四
    款規定駁回，上訴人甲○○不服向雲林縣政府訴願，經雲林縣政府九十年五月二
    日決定以上訴人甲○○逾期提存為給付遲延而已，原調解並不因而失其效力，且
    上訴人甲○○已依調解金額為提存，已生清償效力，而撤銷原處分，諭命雲林縣
    斗六地政事務所於一個月內另為適法處分。嗣上訴人甲○○以此為據於九十一年
    五月十四日辦妥代位移轉登記。
  (五)上訴人甲○○於九十年九月十四日，固依調解內容提出給付，惟未將法定遲延利
    息一併提存，未依債務本旨為給付清償，上訴人丙○○自有拒絕受領權利。又上
    訴人丙○○於九十一年五月十九日催告上訴人甲○○給付遲延利息而不獲回應，
    故發函通知解除因調解而成立之買賣契約。準此，上訴人丙○○再無移轉應有部
    分土地面積予上訴人甲○○義務，雲林縣斗六地政事務所未審酌及此，逕讓上訴
    人甲○○代位申請移轉登記，上訴人丙○○已於法定期間內對該違法處分提起訴
    願，目前仍於台灣高等行政法院高雄分院行政訴訟中。
三、證據：除援用第一審所提證據外，補提雲林縣斗六地政事務所函、存證信函等件
    、訴願答辯書影本、分割方案圖等件為證。
丙、視同上訴人乙○○方面：未於言詞辯論期日到場，惟據其於準備程序所為之聲明
    、陳述如左：
一、聲明：求為判決：上訴駁回。
二、陳述：除與原判決記載相同者，茲引用之外，補稱：
    請求依照原審判決附圖丙案所示之分割方法分割。
三、證據：援用第一審所提證據。
丁、被上訴人方面：
一、聲明：求為判決：上訴駁回。
二、陳述：除與原判決記載相同者，茲引用之外，補稱：
  (一)系爭土地依卷附丙案分割圖所示，各共有人均依應有部分，分南北向方整之土地
    能與現有道路相通，出入方便，符合各共有人目前占有使用現況，較為公平，原
    審採用該方案，並無違誤。又依上訴人甲○○所呈之乙案分割圖所示，非惟占用
    面積超過其應有部分，而其他共有人之面積大幅減少，不利於其他共有人之使用
    ，顯非妥適之方案，亦為其他共有人所不採。
  (二)上訴人甲○○與上訴人丙○○間就系爭土地應有部分達成移轉之約定，無礙於目
    前之登記狀況，況上訴人甲○○未依臺灣雲林地方法院八十九年六簡調字第一０
    一號調解筆錄，於九十年一月十九日前給付上訴人丙○○一百四十六萬九千六百
    五十元，業已違約，亦未移轉登記。準此，原分割方案圖自無變更之必要。
三、證據：除援用第一審所提證據外，補提異議狀影本、存證信函等件為證。
戊、本院依職權調閱臺灣雲林地方法院八十九年度六簡調字第一０一號卷宗。
      理      由
一、按分割共有物訴訟，其訴訟標的於共有人全體間，必須合一確定，而上訴就形式
    上觀之，係有利益於共同訴訟人之行為；故本件被告部分雖僅由上訴人甲○○提
    起上訴，依民事訴訟法第五十六條第一項第一款規定，其上訴效力仍及於一審同
    造之其他共有人丙○○、乙○○，爰併列彼等為視同上訴人，予以裁判。
二、上訴人乙○○經合法通知無正當理由不到場，核無民事訴訟法第三百八十六條各
    款所列情形，准依被上訴人之聲請，由其一造辯論而為判決。
三、被上訴人主張：坐落雲林縣斗六市○○○段八三五之一三地號、田、面積０‧三
    ０六七公頃；同段第八三五之二九地號、田、面積０‧０二七七公頃二筆土地，
    為兩造共有，應有部分比例依序為：被上訴人為六百分之一０一，上訴人甲○○
    為六百分之一九八，上訴人乙○○為六百分之一０一，上訴人丙○○為六百分之
    二００（上訴人丙○○於原審起訴時就系爭土地之應有部分為六百分之二五八，
    於訴訟進行中，上訴人甲○○代位辦理移轉登記，將上訴人丙○○上開應有部分
    之六百分之五八移轉登記予上訴人甲○○，上訴人甲○○之應有部分增為六百分
    之一九八）；系爭土地並無因物之使用目的不能分割情事，且共有人間亦無不分
    割之約定，兩造無法達成協議分割之事實，業據其提出系爭土地之土地登記謄本
    、土地所有權狀等件（見原審卷第五至八頁、本院卷第一五九頁）為證，且經原
    審勘驗現場查明，復為上訴人所不爭執，堪信屬實。
四、按各共有人得隨時請求分割共有物。但因物之使用目的不能分割或契約定有不分
    割之期限者，不在此限；又共有物分割之方法，不能協議決定者，法院得因任何
    共有人之聲請，命以原物分配於各共有人，或變賣共有物，以價金分配於各共有
    人，民法第八百二十三條第一項、第八百二十四條第二項分別著有明文。系爭土
    地既無因使用性質致不能分割之情事，又無不分割之特約，兩造間既未能就分割
    方法達成協議，則被上訴人訴請裁判分割系爭土地，核無不合。
五、茲審酌：(1)系爭八三五之二九地號土地，形狀成狹長條形，與同段八三五之一三
    地號土地相緊鄰，土地共有人相同，應有部分、地目均屬相同，且各共有人均表
    明願就系爭土地合併分割之意願，足認系爭土地合併分割應可發揮土地利用之最
    大效益。(2)系爭土地合併觀之，略呈菱形，西南側面臨道路，東南側為同段八三
    五之一二地號土地，東北側為同段八三五之一八地號土地，西北側為八三五之一
    五地號土地；又系爭土地現況如原審判決附圖乙案及勘驗附圖所示，編號Ａ、Ｅ
    部分由上訴人丙○○種植柳丁樹，編號Ｂ、Ｅ之西側部分由被上訴人種植柳丁樹
    ，編號Ｂ、Ｅ之東側部分，由上訴人乙○○種植雜糧，編號Ｃ、Ｆ部分由上訴人
    甲○○使用，其上部分係鐵架有壁造乾燥機房，部分係水泥柱羊欄房，部
    分係加強磚造瓦頂平房等情，業經原審至現場履勘屬實，並囑託雲林縣斗六地政
    事務所派員實施測量，分別製有勘驗筆錄、現場略圖、複丈成果圖（見原審卷第
    四一至四四頁、第一二五頁）在卷足憑，亦有地籍圖謄本在卷可按（見原審卷第
    二六頁）。(3)上訴人甲○○所有之乾燥機房、羊欄房及磚造瓦頂平房均坐落於附
    圖所示之Ａ、Ｅ部分內，且為上訴人甲○○所使用；復參以編號部分之磚造瓦
    頂平房外觀整潔，且裝有空調設備，目前仍供人居住使用，而編號、部分不
    若編號之平房新穎，惟建物整體結構完整，仍具有經濟上使用價值，此有上訴
    人甲○○於原審所提出之現場照片（見原審卷第三十、三一頁、七七頁）為證，
    可見該地上物應予以保存。(4)系爭土地採附圖所示之分割方案，分割後之土地均
    略呈南北向長條形，地形相似，且係根據變動後之應有部分比例分割，各共有人
    無須相互補貼，並均得面臨道路以對外聯絡，亦與分割前各共有人所分管之地域
    相當，有助於經濟上之利用，分割後各筆土地之價值亦屬相近。本院認原審所採
    如附圖所示方案分割，最符土地之將來有效利用，且公平合理。另被上訴人、上
    訴人丙○○、乙○○均主張原審判決附圖丙案分割，已斟酌各共有人之應有部分
    、使用現況及分管協議為分割，應屬妥當等語，惟原審判決附圖丙與本院所採之
    分割方案，主要之差別係在於各共有人之應有部分比例及是否保留上訴人甲○○
    所有之上開建物。原審之方案因未能審酌兩造現在之應有部分，且將拆除建物，
    自非妥適。
六、上訴人丙○○雖抗辯：伊遭上訴人甲○○詐騙始達成出賣應有部分協議，就買賣
    坪數及價金均有不符，且上訴人未依調解內容於期限內提出給付，伊自得拒絕受
    領，且定期催告解約；甲○○代位伊辦理土地所有權應有部分移轉登記，並非合
    法，伊已提起行政訴訟等語，惟按提起分割共有物之訴，參與分割之當事人，以
    共有人為限。請求分割之共有物，如為不動產，共有人之應有部分各為若干，以
    土地登記總簿登記者為準，雖共有人已將其應有部分讓與他人，在辦妥所有權移
    轉登記前，受讓人仍不得以共有人之身分，參與共有物之分割。最高法院六十七
    年度台上字第三一三一號判例著有明文。又按提起分割共有物之訴，其參與分割
    之當事人僅以共有人為限，又請求分割之共有物如為不動產，其共有人為何人，
    以及應有部分若干，概以土地登記簿登記者為準。同院八十四年台上字第二二五
    三號判決可資參照。查：上訴人甲○○與丙○○曾經台灣雲林地方法院以八十九
    年度六簡調字第一０一號達成調解，由甲○○給付丙○○一百四十六萬元，丙○
    ○將系爭土地應有部分各六百分之五十八移轉於上訴人甲○○。上訴人甲○○於
    九十一年五月二十一日已辦理土地所有權移轉登記完畢，各共有人之應有部分除
    上訴人乙○○與被上訴人未變更外，上訴人甲○○、甲○○已分別增減為六百分
    之一九八、六百分之二００，此有地登記謄本記載可按，依上開判例意旨，分割
    共有物之訴，應以現在土地登記簿之記載之應有部分為準，上訴人丙○○所辯稱
    上開各節，與本件無涉，附此敘明。
七、被上訴人請求分割系爭土地，應依前述如附圖所示方法合併分割，始為妥洽。原
    審判決未及審酌上開情事，致其所定分割方法尚有未洽，上訴論旨指摘原判決不
    當，求予廢棄，為有理由，應由本院廢棄改判如主文第二項所示。又本件係共有
    物分割之訴，兩造所提分割方案，核屬必要之攻擊方法，乃伸張權利或防禦權利
    所必要，爰參酌民事訴訟法第八十一條立法意旨，酌定命勝訴之上訴人亦分擔訴
    訟費用之一部。
八、結論：本件上訴為有理由，依民事訴訟法第四百五十條、第八十一條第二款、第
    八十五條第一項後段，第三百八十五條第一項前段，判決如主文。
中      華      民      國    九十二    年      一      月      七      日
                                    臺灣高等法院臺南分院民事第一庭
~B1審判長法官  王    惠    一
~B2      法官  張    世    展
~B3      法官  吳    上    康
右為正本係照原本作成。
如對本判決上訴，須於判決送達後二十日內向本院提出上訴狀，未表明上訴理由者，
應於上訴後二十日內向本院提出理由書。
中      華      民      國    九十二    年      一      月      九      日
                                        法院書記官  易    慧    玲


司法院資訊處製作；財團法人民間司法改革基金會備份。
